【裁判字號】    89,判,1178
【裁判日期】    890421
【裁判案由】    漁業法
【裁判全文】
行  政  法  院  判  決                          八十九年度判字第一一七八號
    原      告  甲○○
    被      告  彰化縣政府
右當事人間因漁業法事件，原告不服行政院農業委員會中華民國八十八年一月五日台
八十八農訴字第八七一四六五一五號再訴願決定，提起行政訴訟。本院判決如左︰
    主  文
再訴願決定、訴願決定及原處分均撤銷。
    事  實
緣原告於八十七年二月二十七日駕駛訴外人李文德所有「聖莊三號」漁船出海作業，
因其未依「聖莊三號」受核准經營漁業種類之流刺網漁業經營，擅於同日上午十一時
五分在鹿港沿岸三浬從事拖網漁業，被告以其違反依漁業法第三十六條所為經營指定
事項，依同法第六十五條第三款規定，以八十七年三月二十七日八七彰府農漁字第○
五五○○九號違反漁業法案件處分書，裁處原告罰鍰新臺幣（下同）六萬元，原告不
服，循序提起訴願、再訴願，遞遭決定駁回，遂提起本件行政訴訟。茲摘兩造訴辯
意旨於次：
原告起訴意旨略以：
一、原告所駕駛之聖莊三號漁船，所裝備之紋車及曳鋼非用來違法從事拖網作業。紋
    車乃係便利流刺網作業，僅具輔助作用，而曳綱乃係於船隻故障時，供拖行之用
    ，置於船上僅作不時之需。船頂冒黑煙並不表示該船正在進行作業，因船隻行進
    時必要發動引擎，而該聖莊三號漁船之引擎係屬中古老舊之機械，進行流刺網作
    業時，船頂會冒著黑煙，乃必然現象。且該聖莊三號漁船即使發動引擎而不行進
    ，也會冒黑煙。
二、紋車、曳鋼二種工具，並非只可使用於拖網漁業，其用途廣泛；另無浮沈子或浮
    標燈，並非就無法從事流刺網作業，且從事拖網漁業必需使用漁網及其他工具，
    被告所提供之照片中，並無看見其拖網漁業所使用之漁網；且照片中也無從事作
    業之情形，單憑照片具有紋車及曳鋼二項工具及未見浮沈子或浮標燈，即推定有
    從事拖網漁業，實難令人信服。
三、綜上所述，本件原處分及一再訴願決定均有違誤，請併予撤銷等語。
被告答辯意旨略以：
一、被告所拍攝作業照片中，明顯可見小型單拖網漁業所需之紋車及曳鋼兩條，且未
    見原核准經營之流刺網漁業所需之浮沈子或浮標燈，又船尾兩條曳繩放於海中，
    顯然該船正拖曳著網具作業，與流刺網作業方式不符。
二、本件「聖莊三號」漁筏於八十五年向被告申請經營流刺網漁業，原告未依漁業執
    照所載指定經營之流刺網漁業，擅自從事拖網作業，被告乃予以裁處原告罰鍰六
    萬元，並無不合。
 三、綜上所述，本件原處分並無不合，請判決駁回原告之訴等語。
    理  由
一、按漁業法第六十五條第三款規定：「有左列情形之一者，處新臺幣三萬元以上十
    五萬元以下之罰鍰：．．．三、違反依第三十六條或依第三十七條規定所指定或
    限制之事項者。」由此觀之，該款所定之處罰，係以有依同法第三十六條或第三
    十七條規定所指定或限制之事項為要件。苟主管機關所為指定或限制之事項，非
    係依同法第三十六條或第三十七條規定所為，縱人民對之有所違反，亦不得依該
    款處罰。而漁業法第三十六條第一項、第二項分別規定：「本法所稱特定漁業，
    係指以漁業從事主管機關指定之營利性採捕水產動植物之漁業。」「前項指定之
    範圍，包括漁業種類、經營期間及作業海域，並應於漁業證照載明。」其第一項
    部分係規定特定漁業之意義，第二項部分則係就同條第一項所定之「指定」，規
    定其範圍；均非主管機關得指定得從事之營利性採捕水產動植物之法律依據。此
    與同法第三十七條所規定「有左列情形各款情形之一者，主管機關得對各特定漁
    業之漁船總船數、總噸數、作業海域、經營期間及其他事項予以限制：．．．」
    已授權主管機關得為限制者不同。是主管機關無從徒依漁業法第三十六條規定而
    為經營漁業之指定，人民之行為自亦無「違反漁業法依第三十六條規定所指定之
    事項」之可言。從而，主管機關以人民違反依漁業法第三十六條規定所指定之事
    項，而依同法第六十五條第三款科予處罰，即於法無據。
二、經查：本件被告認定原告違反漁業法之「違反事實」為「右受處分人（即原告）
    係本縣『聖莊三號ＣＴＲ–ＣＷ４５３』漁筏之船員，本府（即被告）原核准該
    船經營種類為流刺網，聖莊三號擅自經營拖網漁業，已違反漁業法第三十六條規
    定。」處分理由及適用法令則為：「違反漁業法第六十五條第三款規定。」此有
    被告所制作之違反漁業法案件處分書附於訴願卷可稽。縱被告所認定原告係受核
    准經營流刺網漁業，其竟經營拖網漁業等情係屬實情，惟依前開說明，被告原無
    從依漁業法第三十六條規定為經營特定漁業之指定，自難認原告係違反依漁業法
    第三十六條規定所指定之事項。從而，被告依漁業法第六十五條第三款規定科處
    原告罰鍰六萬元，於法自非有據。
三、綜上所述，本件原處分洵屬違誤，一再訴願決定，未予糾正，亦有未合，原告起
    訴意旨雖非以此為理由，惟原處分及一再訴願決定，既有未合，本院仍應將原處
    分及一再訴願決定併予撤銷，由被告另為適法之處分，以資適法。
據上論結，本件原告之訴為有理由，爰依行政訴訟法第二十六條前段，判決如主文。
中    華    民    國     八十九      年      四      月     二十一      日
                    行 政 法 院 第 四 庭
                                審 判 長 評  事      葉  振  權
                                         評  事      吳  錦  龍
                                         評  事      吳  明  鴻
                                         評  事      尤  三  謀
                                         評  事      陳  光  秀
右  正  本  證  明  與  原  本  無  異
                                         法院書記官  阮  桂  芬
中    華    民    國     八十九      年      四      月     二十一      日


司法院資訊處製作；財團法人民間司法改革基金會備份。
